臺灣基隆地方法院民事判決　　　　　　　 93年度訴字第556號
原　　　告　丁○○
訴訟代理人　賴德旺律師
被　　　告　乙○
　　　　　　甲○○
前列二人共同
訴訟代理人　詹振寧律師
被　　　告　丙○○
上列當事人間拆屋還地等事件，本院於94年5 月26日言詞辯論終
結，判決如下：
    主  文
被告乙○應將坐落基隆市○○區○○段四七三地號土地如附圖所
示編號Ａ部分，面積六六點五九平方公尺建物即門牌號碼基隆市
信義區○○○路76號磚造房屋拆除，將土地返還原告；並自民國
八十八年十二月七日起至返還上開地號土地之日止，按年給付原
告新台幣壹萬參仟貳佰玖拾壹元。
被告丙○○應自第一項所示建物內遷出。
原告其餘之訴駁回。
訴訟費用由被告乙○負擔十分之一，餘由原告負擔。
本判決第一項，於原告以新台幣貳萬參仟元為被告乙○供擔保後
，得假執行；但被告乙○於第一項假執行程序實施前，以新台幣
陸萬陸仟肆佰伍拾伍元為原告預供擔保，得免為假執行。
本判決第二項原告得假執行。
原告其餘假執行之聲請駁回。
    事實及理由
一、按訴狀送達後，原告不得將原訴變更或追加他訴，但擴張或
    減縮應受判決事項之聲明者，不在此限，民事訴訟法第255
    條第1 項第3 款定有明文。本件原告起訴主張：(一)被告乙○
    應將坐落基隆市信義區○○○路66號、66之1 、68、70、72
    、74、76號房屋占用原告所有坐落基隆市○○區○○段472
    號、473 號、476 號土地部分拆除，將其中473 號、476 號
    土地返還原告，將其中472 號土地返還全體共有人，並自民
    國70年7 月15日起至返還土地之日止，按每平方公尺每年
    399 元計算之不當得利。(二)被告劉成基應將坐落基隆市信義
    區○○○路78號、80、82、84號房屋占用原告所有坐落基隆
    市○○區○○段472 號、473 號、476 號土地部分拆除，將
    其中473 號、476 號土地返還原告，將其中472 號土地返還
    全體共有人，並自民國70年7 月15日起至返還土地之日止，
    按每平方公尺每年399 元計算之不當得利。(三)被告乙○、王
    月應連帶給付原告新台幣1,030,411 元，及自起訴狀繕本送
    達翌日起至給付日止按年息百分之五計算之利息。(四)訴訟費
    用由被告負擔。(五)原告願供擔保請准宣告假執行。嗣經地政
    人員實際測量結果後，原告於本院審理時變更聲明為：(一)被
    告乙○應將占用原告所有坐落基隆市○○區○○段473 號土
    地上，如後附土地複丈成果圖標示「Ａ」所示面積66.59 平
    方公尺，門牌號碼基隆市信義區○○○路76號磚造房屋拆除
    ，將土地返還原告，並自民國78年12月7 日起至返還土地之
    日止，每年給付原告新台幣26,569元。(二)被告丙○○應自前
    項所示房屋遷出。(三)被告乙○、甲○○應連帶給付原告新台
    幣1,030,411 元，及自起訴狀送達翌日起至給付日止按年息
    百分之五計算之利息。(四)訴訟費用由被告負擔。(五)原告願供
    擔保請准予宣告假執行。原告依房屋測量後之占有現況撤回
    被告劉成基及追加現房屋占有人丙○○部分，暨對請求金額
    予以增加及減縮，核屬應受判決事項聲明之擴張及減縮，揆
    諸前揭說明，於法並無不合，應予准許，合先敘明。
二、原告起訴主張：
  (一)坐落基隆市○○區○○段473 號土地，業於68年10月30日完
    成所有權移轉登記，為原告所有。而同段472 號土地，亦於
    70年7 月14日完成所有權移轉登記，由原告取得應有部分
    100 分之35。而被告乙○所有門牌號碼基隆市信義區○○○
    路76號磚造房屋（下稱系爭房屋），並無合法權源，卻占用
    原告上開土地之一部分（如附表土地複丈成果圖Ａ部分），
    屬侵權行為，侵害原告所有權。原告自得本於所有權，請求
    被告乙○拆屋還地，賠償損害。
  (二)再被告丙○○現居住於上開乙○所有之房屋內，原告請求拆
    屋還地時，自得請求被告丙○○搬離該房屋或代位被告乙○
    請求請求其搬離系爭房屋。
  (三)至於被告乙○所辯與訴外人陳文間之買賣契約問題，乃買賣
    契約雙方之債權債務關係，自不得持以對抗原告。況上開契
    約中約定地上物由被告乙○負責處理，否則視為廢物任買方
    處理；且買賣之尾款約定是在買方領得所有權狀及被告乙○
    將地上物全部排除清楚、點交土地給買方時付清，故被告乙
    ○尚無請求給付尾款之權利。尤其是買賣契約「註明」第4
    項曾約定系爭房屋若占用前述473 號土地得免予拆除時，應
    自前述472 號土地被告保留部分扣還，詎被告竟於89年12月
    22日將應扣還之土地以買賣為原因移轉登記給甲○○，惡意
    規避上開義務。
  (四)又原告為上述472 號土地之共有人，被告乙○出賣應有部分
    時，原告依土地法第34條之1 規定，有優先承買權；此權利
    雖然僅有債權性質，但依最高法院44年台上字第47號判例意
    旨，原告仍得請求損害賠償。原告依政府徵收人民土地時，
    除按公告現值給付地價外，另增付地價100 分之40為計算基
    準，爰請求被告乙○、甲○○連帶賠償原告之損失新台幣（
    下同）1,030,41 1元及法定遲延利息。
三、被告乙○、甲○○則以：
  (一)本件被告乙○將系爭473地號土地出賣予訴外人陳文，由買
    受人陳文指定移轉登記予原告，原告現雖為系爭土地之所有
    權人，惟依民法第270 條之規定，於買受人陳文未依約完全
    給付買賣價金予被告乙○時，被告乙○自得以由契約所生之
    一切抗辯，對抗受益之原告。從而於原告依約交付契約所定
    尾款290,000 元予被告乙○前，被告乙○就系爭土地仍係有
    權占有。
  (二)又原告起訴請求被告乙○應自78年12月7 日起至返還土地之
    日止每年給付原告26,569元計算之損害金，核其性質應係請
    求相當於租金之不當得利，惟此項請求亦應適用民法第126
    條關於五年時效消滅之規定，從而原告請求超過5 年以上之
    部份不應准許。
  (三)原告復主張被告乙○與被告甲○○出賣系爭共有土地，違反
    共有人通知之義務，侵害原告之優先承買權，應負損害賠償
    責任云云。惟損害賠償，除法律另有規定或契約另有訂定外
    ，應以填補債權人所受損害及所失利益為限。依通常情形，
    或依已定之計劃、設備或其他特別情事，可得預期之利益，
    視為所失利益，為民法第216 條所明定。本件在客觀上，原
    告就該為買賣標的之系爭土地，並無任何已定之計劃或投入
    何項設備或因其他特別情事，而有可得預期之利益可言，亦
    無受有任何損害，其遽予請求被告二人應連帶給付原告
    1,030,411 元，並無理由。
四、兩造不爭執事項：
  (一)查被告乙○與訴外人陳文於67年8 月16日立有不動產預定買
    賣契約書，約定將被告乙○所有基隆市○○區○○段472 、
    473 及476 號土地（重測前分別為基隆市信義區○○○段73
    、74及77號地號）出售予訴外人陳文。其後被告乙○並基於
    該買賣契約分別在68年10月30日、70年7 月14日，將上開
    473 地號土地全部及472 地號土地應有部分1000分之35部分
    移轉給訴外人陳文指定之人即原告。被告乙○並於89年12月
    22日以買賣為原因，將上開472 號土地應有部分1000分之65
    移轉給被告甲○○。
  (二)又被告乙○所有系爭房屋即門牌號碼基隆市信義區○○○路
    76號磚造房屋，確實坐落在上開473 號土地內，現由被告丙
    ○○占有使用等情，有原告提出之土地登記謄本為證，並經
    本院囑託基隆市信義地政事務測量屬實，有土地複丈成果圖
    在卷可稽。
五、得心證之理由：
  (一)按所有人對於無權占有或侵奪其所有物者，得請求返還之。
    對於妨害其所有權者，得請求除去之。有妨害其所有權之虞
    者，得請求防止之。民法第767 條定有明文。本件系爭473
    地號土地現為原告所有，已如前述；故首應審究者為被告乙
    ○所有系爭房屋占用系爭473 地號土地是屬有權占有或無權
    占有？原告主張被告乙○所有系爭房屋占用系爭473 地號土
    地屬無權占有乙情，業據原告提出土地登記謄本為證；雖被
    告乙○以原告取得系爭地號土地所有權係基於被告乙○與訴
    外人陳文之買賣契約，由陳文指定移轉登記給原告，故依民
    法第270 條規定，被告乙○得以前述買賣契約所生之一切抗
    辯，對抗原告，因訴外人陳文迄未給付買賣價金尾款予被告
    乙○，故被告乙○就系爭地號土地仍屬有權占有云云置辯。
    然查：
    1.民法第270 條雖規定：「『前條』債務人，得以由契約所
      生之一切抗辯，對抗受益之第三人。」惟適用民法第270
      條之前提應為契約屬於同法第269 條第1 項所定之第三人
      利益契約。
    2.按第三人利益契約，乃當事人之一方與他方約定，由他方
      向第三人為一定之給付，第三人因此取得直接請求他方給
      付權利之契約。倘第三人並未取得直接請求他方給付之權
      利，即僅為當事人與第三人間之「指示給付關係」，尚非
      民法第269 條所規定之第三人利益契約（最高法院92年台
      上字第2581號判決參照）。本件買賣契約中僅約定「註明
      ：1.本件買賣登記甲方（即訴外人陳文）得指定權利人，
      乙方絕無異議。‧‧」似未能據此推知原告即因此取得向
      被告乙○直接請求給付之權利，而被告乙○對此復無法提
      出具體事證，證明原告依上開契約有直接向被告乙○請求
      給付標的物之權利，依上所述，則原告取得系爭土地所有
      權應認係基於「指示給付關係」，故被告乙○與訴外人陳
      文間之契約非屬第三人利益契約，自無民法270 條規定之
      適用。是被告乙○辯稱訴外人陳文尚有價金尾款未給付，
      契約中約定系爭房屋如有占用473 地號土地，如不妨害陳
      文建築使用時，得免於拆除云云，基於債之相對性，自不
      得對原告主張。從而原告基於所有權請求被告乙○拆除系
      爭房屋，返還土地給原告，應予准許。
  (二)復按無法律上之原因而受利益，致他人受損害者，應返還其
    利益，但依其利益之性質或其他情形不能返還者，應償還其
    價額，民法第179 條前段、第181 條後段分別定有明文。又
    無權占有他人土地，可能獲得相當於租金之利益，為社會通
    常之觀念，最高法院61年台上字第1695號判例可資參照。而
    利息、紅利、租金、贍養費、退職金及其他1 年或不及1 年
    之定期給付債權，其各期給付請求權，因五年間不行使而消
    滅，民法第126 條亦有明定。是被告乙○受有使用系爭土地
    之利益，致原告受有損害，該項利益依其性質無法返還，原
    告自得請求被告償還相當於租金之價額。原告主張被告乙○
    應按年賠償原告自78年12月7 日起至返還土地之日止相當租
    金之損害，依前所述，未逾五年之部分（即88年12月7 日起
    至起訴日即93年12月7 日）自屬有據；逾此部分，即非正當
    。又按土地法第97條第1 項規定：「城市地方房屋之租金，
    以不超過土地及其建築物申報總價額年息百分之十為限」，
    第105 條規定：「第九十七條第九十九條及第一百零一條之
    規定，於租用基地建築房屋均準用之。」而土地法第97條所
    謂土地價額，應依法定地價定之；土地所有權人依土地法所
    申報之地價為法定地價，土地法施行法第25條、土地法第
    148 條定有明文。又在平均地權條例施行區域，法定地價係
    指土地所有人於地政機關舉辦規定地價或重新規定地價時之
    公告期間內申報之地價，未於該期間內申報者，以公告地價
    之100 分之80為其申報地價，平均地權條例第16條定有明文
    。經查，被告乙○占用系爭473 地號土地之面積為66.59 平
    方公尺，系爭地號土地於原告上開請求期間之公告土地現值
    為每平方公尺3,992 元，有原告提出之土地登記簿謄本在卷
    可按。本院斟酌系爭房屋現況已舊、地理環境位於道路旁、
    交通尚稱便利等情狀，認原告得請求系爭房屋相當於租金之
    損害以年息5%計算為適當。依此計算每年租金之利益為13,2
    91元 (計算式：66.59 ×3,992 ×5%＝13,291小數點以下四
    捨五入）。是原告主張被告乙○應自88年12月7 日起至返還
    系爭土地之日止，按年給付13,291元，為有理由，應予准許
    ；逾此範圍之請求，則無所據，應予駁回。
  (三)另原告請求被告丙○○自系爭房屋遷出部分，被告丙○○於
    本院94年5 月5 日言詞辯論期日時，同意原告之請求，為對
    於訴訟標的之認諾，依民事訴訟法第384 條之規定，原告此
    部分請求亦應准許，並依職權宣告假執行。
  (四)而原告主張共有物優先購買權受到侵害部分，未據原告提出
    其因此受有損害之具體事證，自無法為其有利之認定，故原
    告請求被告乙○、甲○○連帶給付1,030,411 元及法定遲延
    利息部分，尚屬無據，應予駁回。至於原告所指最高法院21
    年上字972 號判例之情形係當事人已證明受有損害而不能證
    明損害之數額時，法院始應斟酌損害之原因及其他一切情事
    ，依自由心證定其數額。故與本件原告之情形並不相同，自
    無援用之餘地，併予敘明。
六、兩造陳明願供擔保請准宣告假執行及免為假執行，經核並無
    不合，爰分別酌定相當金額宣告之。
七、本件事證已臻明確，兩造其餘主張陳述及所提之證據，均毋
    庸再予審酌，附此敘明。
據上論結，本件原告之訴為有一部有理由、一部無理由，依民事
    訴訟法第79條、第390 條第2 項、第392 條、第389 條第1
    項第1款，判決如主文。
中　　華　　民　　國　　94　　年　　6 　　月　　9 　　日
　　              民事庭法　官　林玉珮
以上正本係照原本作成。
對於本件判決如有不服，應於收受送達後二十日內向本院提出上
訴書狀，敘述上訴之理由，上訴於臺灣高等法院，並按他造當事
人之人數附具繕本。
中　　華　　民　　國　　94　　年　　6 　　月　　9 　　日
                        書記官　湯惠芳
